臺灣高等法院民事判決　　　　　九十年度重上字第五七六號
　　上　訴　人　丙○○
　　訴訟代理人　林慶苗律師
　　被上訴　人　乙○○
　　　　　　　　即甲○○之承.
右當事人間損害賠償事件，上訴人對於中華民國九十年十月三十日臺灣臺北地方法院
八十九年度重訴字第一一九二號第一審判決提起上訴，經本院於九十三年十月二十日
言詞辯論終結，判決如左：
    主      文
原判決關於駁回上訴人後開第二項之訴部分，並訴訟費用之裁判均廢棄。
被上訴人限定以因繼承甲○○（男，民國三十年一月八日生，
00000000，生前住臺北市○○○路○段七十號三樓之三）所得之遺產，給付
上訴人新臺幣肆仟零捌拾捌萬貳仟伍佰元，及自民國八十九年七月十一日起至清償日
止按週年利率百分之五計算之利息。
其餘上訴駁回。
第一、二審訴訟費用，由被上訴人負擔百分之八十，餘由上訴人負擔。
    事  實  及  理  由
一、上訴人起訴主張：被上訴人之被繼承人甲○○與訴外人衣治凡於七十六年八月十
    三日書立和約一紙予伊，約定：甲○○與衣治凡二人連帶負有至遲於五年內將中
    榮鋼鐵股份有限公司（下稱中榮公司）桃園廠區土地（下稱系爭土地）開發成工
    業大樓，並將其中一千坪連同基地持分之建物所有權移轉登記予伊。和約既由甲
    ○○及衣治凡個人名義簽署，未見其二人代理理成營造工程股份有限公司（下稱
    理成公司）簽署之表示，應由二人對伊負連帶履行之責任，此項債務不因甲○○
    將其理成公司之持股出售及辭去該公司董事長職務而受任何影響。甲○○及衣治
    凡書立和約交予伊後，拖延前開工業大樓之開發及興建，迄履行期限即八十一年
    八月十三日屆滿止均未依約完成，應自八十一年八月十四日起應負遲延責任。該
    開發案嗣經主管機關核准規劃為工商綜合區使用，並已興建建物完竣，詎甲○○
    與衣治凡仍不與伊協商應分配予之大樓位置、層次及面積，以履行渠等對伊之應
    盡義務，該大樓興建完成後，規劃成台茂購物中心使用，登記所有權人為台茂開
    發股份有限公司（下稱台茂公司），甲○○或衣治凡對該建造完成之建物未登記
    為所有權人，致就應履行之債務陷於給付不能，屬於可歸責於甲○○與衣治凡之
    事由，應賠償伊之損害。依桃園縣蘆竹鄉當地行情，本件大樓一旦完工，每坪每
    月之租金至少六百元，該建物於八十八年五月十一日興建完成，自伊起訴日起追
    溯五年內伊所受有租金之收入損害為三千六百萬元。另依和約約定以四層樓之總
    價為計算標準，將伊所可取得之興建完成後一千坪廠房面積平均分配於每一層，
    則伊所可取得之建物（含基地持分）價值二億五千四百萬元，甲○○與訴外人衣
    治凡應就伊所受上開損害負連帶賠償之責。爰依民法第二百二十六條第一項、第
    二百三十一條第一項規定，就伊所受損害先就其中五千萬元請求，並保留其餘請
    求權，請求判令：甲○○應給付五千萬元及自起訴狀繕本送達翌日起算之法定利
    息等情。
    甲○○於原審以：訴外人海陸公司與樹德公司就中榮公司之桃園廠區土地，設定
    合計價值二億六千零三十二萬六千元之第二順位抵押權，因中榮公司出現財務危
    機，系爭土地將遭債權人查封拍賣，伊及訴外人衣治凡先生有意將系爭土地頂下
    改建工業大樓、成立理成公司經營之構想，因此由衣治凡出面與海陸公司及樹德
    公司協商塗銷抵押權之事宜，上訴人為海陸公司及樹德公司之協商代表，雙方談
    成條件並完成塗銷海陸公司與樹德公司之抵押權後，伊及衣治凡為表達對上訴人
    之謝意，乃書立系爭和約，而提出要約，惟上訴人未簽名其上，則上訴人未於適
    當時期對系爭和約承諾，該要約失其拘束力，兩造間並無契約關係存在。上訴人
    與衣治凡先生簽立之協議書不能證明兩造間有契約關係存在，且系爭和約給予上
    訴人一千坪廠房並非塗銷抵押權之對價。上訴人不記得和約由何人在何處製作，
    顯不合常理；縱上訴人已適時承諾，但系爭和約係附有：須將中榮土地「開發為
    工業區」及「須建有工業大樓」之停止條件，因條件未成就而不生效力。縱然系
    爭和約所載之條件已成就，上訴人僅取得一千坪廠房之優先選擇權，伊並無給付
    一千坪廠房之義務。縱伊負有給付義務，但給付不能之損害賠償亦不能以台茂購
    物中心之價格計算，伊亦未與衣治凡負連帶責任等語，資為抗辯。
二、原審駁回上訴人之全部請求，上訴人提起第二審上訴，係以：(一)系爭和約雖未明
    確記載給予伊一千坪廠房作為塗銷抵押權登記之對價，惟在被上訴人出具系爭和
    約予上訴人之前，兩造達成與上訴人開發興建完工之工業廠房一千坪作為同意塗
    銷抵押權條件之協議，形同上訴人以塗銷抵押權為條件參與被上訴人之開發計劃
    ，類似地主與建商合建分屋之性質，伊收受系爭和約後始將抵押權讓與登記予甲
    ○○，再由甲○○自行辦理塗銷登記，則甲○○給予伊一千坪廠房非作為塗銷抵
    押權登記之對價為何？伊豈有平白將巨額抵押權拱手讓與甲○○之理？(二)伊於系
    爭和約所承諾之三至五年開發期限屆滿後，迭次催告甲○○履行承諾之義務，甲
    ○○一再推託，衣治凡則自知理屈，已於八十九年三月一日就其應履行義務部分
    與伊達成協議，同意給付二千六百萬元予伊，甲○○亦為系爭和約之共同出具名
    義人，應負有相同履行義務。(三)戴德梁行不動產投資顧問有限公司（下稱戴德梁
    行公司）之「補充估價報告書」鑑定系爭標的物於八十一年八月之總價為八千五
    百萬元為可採，至於被上訴人引用世華銀行七十七年五月十八日估算系爭土地上
    建物每坪造價二萬三千元，鑑價時間接近系爭和約之製作時間即為系爭土地上建
    物之真實價值云云，惟世華銀行以系爭土地原有舊廠房建物為查估標的，此與系
    爭和約以一千坪新建廠房為標的，不能並論；系爭和約約定之最長履行期限為五
    年，估算標的物價額自應以履行期屆至時為準，被上訴人以七十七年世華銀行之
    估算金額為準，殊屬無稽；且世華銀行所查估建物每坪二萬三千元為其造價，並
    非市價，又未包含基地價值，與系爭和約約定包含基地在內，二者內容不同，不
    容比附援引等為由，請求判令：(一)原判決廢棄；(二)被上訴人應於其所繼承財產限
    度內給付上訴人新台幣（下同）五千萬元，及自起訴狀繕本送達翌日起至清償日
    止按年息百分之五計算之利息；(三)願供擔保請准宣告假執行。
    被上訴人甲○○於本審訴訟程序中之九十三年二月十日死亡，經本院查明其繼承
    人為子乙○○，雖乙○○向臺灣臺北地方法院為限定繼承之聲請，並經該院以九
    十三年度繼字第四九三號裁定准許在案，經本院依職權函調上開卷宗查閱明確，
    有繼承系統表及
    百五十四條第一項規定，乙○○僅係限定以因繼承所得之遺產償還被繼承人甲○
    ○之債務，法律上仍為甲○○之繼承人。本院前於九十三年六月二十九日依職權
    裁定命乙○○為甲○○之承受訴訟人，而為本件訴訟程序之被上訴人。又被上訴
    人未依言詞辯論期日到場，核無民事訴訟法第三百八十六條所列各款情事，爰准
    上訴人聲請，由其一造辯論而為判決。
    被上訴人則以：(一)系爭和約乃上訴人據以請求之唯一直接證據，該事件內容重大
    ，依常理，上訴人不應忘記經過詳情，然上訴人於原審及本審院就此事實陳述竟
    前後不同。(二)甲○○與衣治凡當時只有一個開發工業大樓之構想，並無任何正式
    規劃或細節，亦無明確之償債計畫及時間，上訴人自承其在不動產業界場上之經
    驗，斷無可能接受此種「和約」內容作為塗銷抵押權之對價；更何況系爭和約之
    書立係在談妥塗銷抵押權之後，而非之前，至少應於談成和約及塗銷抵押權同時
    書立，對上訴人始有所保障。並且應有充分之時間得以準備完整且意思明確之合
    約，以取代系爭和約內容，斷無可能以隨手寫在一張白紙上之「和約」作為對價
    關係之證明，足證塗銷海陸公司及樹德公司之抵押權與和約間無對價關係。(三)樹
    德、海陸公司之抵押權合計價值高達二億六千零三十二萬六千元，上訴人表示「
    蓋好工業廠房後給我一千坪」是作為補償之用，如加以換算，每坪至少二十六萬
    元以上，方足稱作補償，但系爭土地所建工業廠房大樓，不論是書立系爭和約時
    之七十六年八月十三日、或上訴人主張之履約期八十一年八月十三日，乃至台茂
    購物中心興建完成之八十八年五月十一日，價格從未超過十萬元一坪，以當時市
    價計算每坪工業廠房大樓價格頂多四萬元，則保留一千坪「工業廠房大樓」以優
    惠價售予上訴人，上訴人再予轉售可得頂多僅三千萬元，且上訴人尚須三至五年
    方能實現三千萬元左右之經濟利益，還需擔心甲○○及衣治凡能否完成開發構想
    、破產倒閉之危險，上訴人在商場行走多年，再怎麼幫忙，不可能以此種不確定
    、僅有收回不到百分之十二之還本率同意此種安排，足見伊所稱係答謝上訴人幫
    忙之說法合理可信。(四)系爭和約上已明白記載「保留」，並非「無償贈與」上訴
    人，真意係保留一仟坪廠房給上訴人優先選擇，並且也是單方面要約，因甲○○
    及衣治凡在書立系爭和約時，一時想不起應用何種字眼較為妥適，才使用「和約
    」與「保留」等詞句，並且附註載明計價方式。(八)戴德梁行公司所為之「補充估
    價報告書」，鑑價標的」記載錯誤，且系爭一千坪廠房之建物重置成本顯有高估
    ，另系爭一千坪廠房建坪單價之計算依據亦不明，則其專業能力令人質疑，是該
    補充估價報告書應不具公信力，不足採信等為由，請求：(一)駁回上訴；(二)如受不
    利判決，願供世華銀行一年期可轉讓定期存單為擔保免為假執行。
三、經查：被上訴人之被繼承人甲○○及衣治凡於七十六年八月十三日在一紙「和約
    」上共同簽名，和約之內容記載：「我方同意將中榮鋼鐵股份有限公司桃園廠區
    為將來所開發之工業區保留壹仟坪廠房給丙○○先生。此壹仟坪將平均分配在工
    業大樓每一層，蔡先生可擁有各層中之分配坪數或擁有其中之一層。（註）此工
    業區之發展大約為三至五年之時間　　註：坪數之計算以四層樓總價為準」等語
    ；又上開「和約」所載之中榮鋼鐵股份有限公司桃園廠區坐落基地係在：桃園縣
    蘆竹鄉○○段十二、二０─一、二三、二四─二、四七等地號土地上，即目前桃
    園「台茂南崁家庭娛樂購物中心」（下稱台茂購物中心）坐落之基地所在，該購
    物中心於八十八年五月十一日建築完成，建物及基地分別於八十八年六月二十五
    日、五月二十四日登記為台茂開發股份有限公司所有等事實，業據上訴人於原審
    提出和約一紙、上開土地之土地登記謄本為證（原證一、二，外放），並為被上
    訴人所不爭執，應堪信為真實。
四、細繹兩造攻防內容，可知本件重要爭點在於：(一)和約是否為上訴人與甲○○、衣
    治凡間有效成立之契約？(二)系爭和約之法律性質為何？被上訴人依和約內容，是
    否負有無償贈與上訴人一千坪工業廠房之義務？(三)被上訴人如負有給付工業廠房
    之義務，是否已達於上訴人主張之給付不能情形，而轉變為以金錢賠償之義務？
    被上訴人應賠償上訴人之金錢為多少？等節，茲分別論述之。
五、和約是否為上訴人與甲○○、衣治凡間有效成立之契約？
  (一)上訴人提出之「和約」（原證一，外放），使用「和約」之名稱，並非一般社會
    慣用之「合約」字眼；而和約內容係由甲○○所口述，雖上訴人、甲○○及證人
    衣治凡就書寫和約之人說法不一（上訴人不知何人所寫，甲○○則稱：係伊口述
    內容，由上訴人之秘書或辦公室人員所書寫，證人治凡忘記何人所寫，分見本院
    卷(一)第一０九頁，原審卷第一一二頁，本院卷(一)第一０九、二０五頁）），惟該
    和約內容係已書寫完成後，經甲○○、衣治凡於文末簽名，業據該二人當庭確認
    和約之簽名為真正（原審卷第五十頁，本院卷(一)第二０五、二０六頁），則自甲
    ○○、衣治凡二人簽名後再將此和約交付上訴人之事實觀之，此和約法律性質上
    屬於甲○○、衣治凡對上訴人提出之要約甚明。
  (二)按非對話為要約者，依通常情形可期待承諾之達到時期內，相對人不為承諾時，
    其要約失其拘束力，民法第一百五十七條規定甚明；又依習慣或依其事件之性質
    ，承諾無須通知者，在相當期間內，有可認為承諾之事實時，其契約為成立，民
    法第一百六十一條第一項亦有明文。查甲○○與衣治凡有意承受中榮公司桃園廠
    區為工業大樓，因上開土地上已有第一順位抵押權人，與上訴人關係匪淺之樹德
    工程股份有限公司（下稱樹德公司，法定代理人即為上訴人）、海陸營造工程股
    份有限公司（下稱海陸公司，上訴人為監察人）在上開土地上依序有一億四千零
    三十二萬六千元、一億二千萬元之第二順位抵押權，如第二順位抵押權未放棄行
    使者，甲○○、衣治凡即無法向金融機關貸款而取得上開土地及興建大樓所需之
    資金；甲○○、衣治凡因而出面與上訴人協商，嗣雙方達成塗銷上開樹德、海陸
    公司第二順位抵押權之協議，即於七十六年八月十二日辦妥上開土地第二順位抵
    押權讓與甲○○之切結書、契約書等文件，並委託代理人許麗玉於翌日（八月十
    三日）上午十一月三十五分向桃園蘆竹地政事務所遞件辦理上開抵押權讓與登記
    事宜；於七十六年八月十三日向地政事務所遞件後，甲○○、衣治凡於系爭和約
    上簽名後，將和約交付上訴人，以表達謝意等情，業據甲○○、證人衣治凡陳述
    一致在卷（原審卷第一一二、一一三、一一五頁，本院卷(二)第二一六頁），並經
    本院向桃園蘆竹地政事務所調閱上開抵押權讓與之所有文件、登記簿謄本可稽（
    本院卷(一)第七十頁，證物外放）。再查：上開土地上之第二順位抵押權經讓與登
    記予甲○○後，甲○○復於七十七年十一月一日送件辦理塗銷抵押權登記，再由
    當時之土地所有權人合益建設股份有限公司於七十七年十一月十日設定五億四百
    萬元之最高限額抵押權登記予世華聯合商業銀行順利取得融資，即最終樹德、海
    陸公司確未行使第二順位抵押權，而甲○○、衣治凡經營之公司確實取得融資等
    事實，亦據證人衣治凡證陳綦詳（本院卷(一)第二０八頁），復有上訴人提出之土
    地登記謄本可按（原證五外放）。是本件上訴人與甲○○、衣治凡先達成樹德、
    海陸公司放棄行使第二順位抵押權之言詞協議，再由甲○○、衣治凡出具系爭和
    約交付上訴人，自當時上訴人欣然接受和約，在相當期間內從未退回系爭和約予
    黃、衣二人之情觀察，應認上訴人已在相當期間內有可認為承諾之事實，即上訴
    人已對黃、衣二人之要約予以承諾，是兩造間就已就系爭和約之內容達成合意甚
    明，至於系爭和約究係於何地、由何人書寫，並非重要必要之點，縱上訴人、甲
    ○○及衣治凡三人所述不一，對於雙方就和約內容達成合意之結論不生任何影響
    。故被上訴人抗辯：上訴人未適時承諾，要約業已失效云云，委無可採。
六、系爭和約之法律上性質為何？被上訴人依和約內容，是否負有無償贈與上訴人一
    千坪工業廠房之義務？
  (一)系爭和約上記載：「我方同意將中榮鋼鐵股份有限公司桃園廠區為將來所開發之
    工業區保留壹仟坪廠房給丙○○先生。此壹仟坪將平均分配在工業大樓每一層，
    蔡先生可擁有各層中之分配坪數或擁有其中之一層」、「此工業區之發展大約為
    參至伍年之時間」等語，自上開「壹仟坪廠房給丙○○先生」、「蔡先生可擁有
    」及「（甲○○、衣治凡）保留」等文字；並斟酌甲○○陳述：「樹德與海陸公
    司願意將抵押權塗銷一定有相當之報酬，報酬是如何支付，所有的細節是由衣先
    生與蔡先生與樹德公司的人來處理的：：：我並不清楚細節」（原審卷第一一三
    頁），證人衣治凡具結證稱：「只記得到最後洽談塗銷系爭土地上第二順位抵押
    權，有一個初步的價格對價，但是我現在也想不起該價格，但我確定是相當的價
    格，因為要丙○○先生放棄系爭土地上有上億元第二順位抵押權，一定要付出相
    當的對價」、「到了最後蔡先生應該要辦理塗銷抵押權相關事宜的時候，蔡先生
    又打了一通電話給我，說另有鋼鐵公司的老闆對此工廠亦有相當興趣，所以要求
    加碼」、「蔡先生打電話說要對價加碼，否則他將要拒絕此交易」、「蔡先生要
    求加碼二千萬元，我告知沒有錢，蔡先生說我沒錢可以開發建工業廠房再付給他
    ：：：」等情相符（本院卷(一)第二０四、二０五頁，卷(二)第二一六頁），雖上訴
    人陳稱：除系爭和約外，否認收受其他對價（本院卷(一)第一一０頁），甲○○、
    衣治凡並未提出其他給付對價之證據證明，惟本院斟酌樹德、海陸公司於上開土
    地上之第二順位抵押權合計高達二億六千餘萬元，上訴人僅以預計於三至五年開
    發（實際上開發與否無從確定）之一千坪工業廠房，作為塗銷上開二億餘元之抵
    押權之對價，價值顯不相當，有違常情，因認：上訴人說服樹德、海陸公司之第
    二順位抵押權以轉讓方式，成為無第二順位抵押權之狀態，應係以相當之對價為
    前提，始願為之。綜合上開當時情況，應認系爭和約內容係指：黃、衣二人應於
    上開土地將來開發成工業區時應保留一千坪廠房無價贈與上訴人，此實亦為當初
    樹德、海陸公司願意不行使抵押權之對價之一部分。
  (二)被上訴人雖辯陳：和約僅係讓上訴人取得一千坪廠房之優先選擇權，類似股票選
    擇權交易，至於進一步之取得對價尚未約明，尚待進一步磋商，並非無償贈與上
    訴人云云（原審卷第一七五、一七六頁）。惟查系爭和約內容中並未使用「選擇
    權」之文字，且依證人衣治凡證述：「我記得當時是講妥：萬一開發興建工業區
    的廠辦，會給他一千坪」、「問：當時在提及要給丙○○先生一千坪廠房時，有
    無提及蓋妥工業廠辦後讓丙○○先生優先購買之意思？答：沒有」、「理論上一
    千坪廠房，是有包含土地」、「我自己理解是蔡先生要求加碼二千萬元：：：如
    果蓋工業廠辦，就給他一千坪」等語明確（本院卷(一)第二０六至二０八、二一一
    頁），足見：甲○○、衣治凡二人交付和約予上訴人時，根本未提及所謂「優先
    選擇權」一事，自無從成為和約之內容。至於和約內容另載：「此壹仟坪將平均
    分配在工業大樓每一層，蔡先生可擁有各層中之分配坪數或擁有其中之一層。
    　　註：坪數之計算以四層樓總價為準」等字，真意係指：當時講到工業廠辦以
    蓋四層樓為準，要給上訴人其中一千坪，如果工業廠辦蓋八層樓或十二層樓，並
    非上訴人即可以倍數要求增加坪數，亦據證人衣治凡證述明確（本院卷(一)第二０
    七頁），非如甲○○所稱：該文字係廠房興建完畢，上訴人與甲○○、衣治凡之
    計價方式。輔參酌：上訴人於八十二、八十三年、八十九年間數度委請律師催告
    甲○○履行系爭和約義務時，甲○○之函覆內容從未要求上訴人行使所謂優先選
    擇權一事，僅以和約所載廠房開發事宜與伊無涉，已退出該開發計劃云云拒絕履
    行和約內容，亦有上訴人提出之函件可參（原證四─二、四─五、四─八外放）
    ，故被上訴人上開所辯，顯非實在。
  (三)再查依系爭和約內容，係迨上開土地開發為工業區後，甲○○、衣治凡應無償贈
    與上訴人一千坪工業廠房（包含土地），法律上應定性為贈與契約。惟此契約附
    有「將來開發為工業區」之附款，法律性質上究係條件，抑為期限？按條件與期
    限均為法律行為之附款，均係當事人對其法律行為效力所附加之限制，所謂「條
    件」，指法律行為之效力之發生或消滅，繫於將來成否之客觀上不確定事實；所
    謂「期限」，指法律行為之效力發生或消滅，繫於將來確定發生之事實，二者雖
    同以將來之事實為內容，區別在於：條件係客觀上不確定發生之事實，而期限則
    為將來確定發生之事實。經查：七十六年間上開中榮鋼鐵公司之土地，為工業用
    地，原即供興建廠房之用；而和約內容所指之「開發成工業區」，係指要興建工
    業廠房或工業大樓等情，業據上訴人、甲○○於原審陳明（原審卷第一一一頁）
    ，核與證人衣治凡證述：「當時講到工業廠辦以蓋四層樓」云云一致（本院卷
    (一)第二０七頁）；另甲○○亦提及：「因為七九、八０年工業廠房的取得成本過
    高，我們認為開發案沒有經濟價值」、「系爭土地上蓋工業廠房，估算以後不是
    好的利潤，所以就拖著沒有蓋」（原審卷第一一三頁，本院卷(一)第一一一頁），
    加以證人衣治凡證陳：「承接中榮鋼鐵的土地及廠房，理成一直都作鋼架的生產
    ，其中曾經就工業廠辦的興建作過分析，但工業廠房的市場太壞：：：」、「那
    是蔡先生問說：什麼時候才交給我一千坪，不能沒有期限，永遠一千坪都不給我
    啊！我才回答說：大約三至五年」云云（本院卷(一)第二０九頁，卷(二)第二一九頁
    ），足認：甲○○、衣治凡在上開土地上得以興建四樓工業廠房，乃將來客觀上
    確定得以發生之事實，僅因該二人考量市場景氣，致何時興建工業廠房不確定而
    已，是和約內容中「將來開發為工業區」之附款，於法律性質上應為期限，即雙
    方明定五年之履行期限。
  (四)系爭和約之雙方當事人約定最多五年之期限，由甲○○、衣治凡於上開土地上開
    發工業區並興建工業廠房，惟簽立和約時，當事人均未預期到上開土地得以興建
    購物中心之情，於五年履行期限於八十一年八月十三日屆至時，甲○○、衣治凡
    未於上開土地上興建工業廠房，惟其後於八十四年間因法令就上開土地之用途變
    更為工商綜合區，上開土地因而於八十八年間興建購物中心完竣等情，均據上訴
    人、甲○○及證人衣治凡陳述一致（原審卷第一一四頁，本院卷(一)第二０九頁）
    。依社會一般常情，工業綜合區之購物中心市價較工業區之工業廠房為高，此乃
    公眾周知之事實。查上開土地業已開發為工商綜合區，闢建台茂購物中心，價值
    遠逾和約中約定之工業區、工業廠房，則依舉輕明重之法理，仍應認為系爭和約
    之內容業已達成，此應不違背雙方當事人之真意。是依系爭和約內容所載，甲○
    ○、衣治凡負有於八十一年八月十三日在系爭土地上開發工業區，並贈與一千坪
    工業廠房（包含土地）予上訴人之義務。
  (五)但按數人負同一債務，而其給付可分者，除法律另有規定或契約另有訂定外，應
    各平均分擔之，民法第二百七十一條前段規定甚明。系爭和約上載明：「我方同
    意將中榮鋼鐵股份有限公司桃園廠區為將來所開發之工業區保留壹仟坪廠房給丙
    ○○先生」等語，僅指甲○○與衣治凡共同負給付一千坪廠房（包含土地）予上
    訴人之義務，並未明示每人各負全部給付之義務。輔參酌和約之簽名人之一衣治
    凡前於八十九年三月一日與上訴人已就系爭和約事宜簽訂協議書（原審卷第五三
    頁），其後衣治凡已依上開協議書約定條件給付二千六百萬元予上訴人，並不包
    含甲○○所負之給付義務在內等情，業據上訴人提出協議書一紙為證，並經證人
    衣治凡證述明確（本院卷(一)第二０九、二一０頁）；甚且，上訴人當庭自承：「
    當時是以本件最初的出價四千萬元計算，衣治凡要付一半二千萬元：：：」云云
    （本院卷(一)第一一一頁），可見依上訴人之理解，亦認為本件給付應由甲○○、
    衣治凡各負一半義務。而上開一千坪工業廠房（包含土地）之不動產給付內容，
    於性質上並無不可分之情形，而係可分者，是甲○○依系爭和約內容負有二分之
    一之給付義務，即應於八十一年八月十三日無償贈與上開土地上興建之五百坪工
    業廠房（包含土地）予上訴人之給付義務。
  (六)被上訴人另辯稱：甲○○其後已退出理成公司，不參與上開土地之開發計劃，故
    由衣治凡承擔甲○○依系爭和約應負之債務一節。惟按第三人與債務人訂立契約
    承擔其債務者，非經債權人承認，對於債權人不生效力，民法第三百零一條規定
    甚明；若共同債務人間訂立契約，由其中一人承擔其餘債務人之債務，雖與上開
    規定之情形有異，惟若令共同債務人間之債務承擔契約一經訂立即生效力，債權
    人無考量債務人之償債能力之機會，將有害於債權人之利益，自應類推適用上開
    規定，而認共同債務人之一人若有訂立契約承擔他債務人之債務者，非經債權人
    承認，對於債權人即不生效力。本件甲○○依和約，應於八十一年八月十三日履
    行無償贈與工業廠房五百坪（包含土地）予上訴人之義務，甲○○及衣治凡二人
    於和約上簽名係本於個人名義，並未表明代理理成公司之意旨，則渠等依和約內
    容所負義務自與理成公司無涉，甲○○是否在理成公司中任職均無關。次查上訴
    人於和約期限八十一年八月十三日屆至後，於八十二年、八十三年、八十九年間
    數度委請律師發函催告甲○○履行和約義務，甲○○於八十三年間回函中雖表明
    ：「：：：本人退出後，曾向蔡君（按指上訴人）說明本人與衣君（按指衣治凡
    ）在該和約所做的承諾皆由衣君全部承受，衣君也曾向蔡君表示，他同意承擔本
    人與他自己在該和約所做的承諾」之旨（原證四─五、四─八，外放），而上訴
    人於八十三年間於信函中已表明：第三人或衣治凡承擔甲○○之債務者，伊不同
    意云云明確（原證四─三、四─四、四─六，外放），且依證人衣治凡證稱：「
    甲○○退出理成公司時，甲○○和我商量，我同意由我與理成公司承擔，由甲○
    ○告知丙○○，他已退出理成公司，整個事情由衣治凡負責，他不負責，但蔡先
    生不接受」在卷（本院卷(一)第二０九頁），則依上開說明，縱令甲○○與衣治凡
    約定將甲○○應負之系爭和約債務由衣治凡承擔，惟未經上訴人承認，則對於上
    訴人不生效力，故甲○○仍應履行系爭和約之給付義務，至為灼然。
  (七)承上開說明，甲○○以個人名義於系爭和約上簽名，則其負有於八十一年八月十
    三日履行系爭和約內容：無償贈與上訴人五百坪工業廠房（包含土地）之義務；
    甲○○縱與衣治凡訂立契約，約定由衣治凡承擔甲○○依和約應負之債務，惟因
    未經上訴人承認，是甲○○仍應依系爭和約負給付五百坪工業廠房（包含土地）
    之義務。
七、本件是否已達上訴人主張之給付不能情形，而轉變為以金錢賠償之義務？被上訴
    人應賠償之金額為多少？
  (一)查系爭和約所載之中榮鋼鐵股份有限公司桃園廠區坐落基地：桃園縣蘆竹鄉○○
    段十二、二０─一、二三、二四─二、四七等地號土地，至八十八年五月十一日
    興建台茂購物中心完竣，建物及基地分別於八十八年六月二十五日、五月二十四
    日登記為台茂公司所有等事實，詳如前述，並為甲○○到庭時自認明確（原審卷
    第一一０頁），且經證人衣治凡證陳明確（本院卷(一)第二０二頁），應堪信為真
    實。甲○○未依系爭和約內容於履行期限八十一年八月十三日給付上開土地興建
    之工業廠房五百坪（包含土地）予上訴人，上開土地及其上建物建物於八十八年
    間均登記於台茂公司名下，而非登記於甲○○名下，於上訴人提起本件訴訟後至
    事實審言詞辯論終結前，亦無任何欲向台茂公司購買以贈與移轉登記予上訴人之
    意思及行為，應認已達於給付不能之狀態，且係可歸責於甲○○之事由所肇致，
    則上訴人主張本件已達於給付不能之情形，應屬正當。從而，上訴人改請求被上
    訴人即甲○○之繼承人負給付不能之損害賠償責任，與民法第二百二十六條第一
    項規定相合，為有理由。
  (二)甲○○因給付不能而應賠償之金錢為多少？
    1.按因歸責於債務人之事，致不能給付者，應使債權人得本於債權之效力，請求
      債務人負不履行之損害賠償責任，以保護債權人之利益，是給付不能之損害賠
      償乃原先債權之代替物，故債權人請求債務人所負給付不能之損害賠償範圍，
      應以債務人應負給付義務之時點判斷。查被上訴人之被繼承人甲○○依系爭和
      約約定，應於八十一年八月十三日開發上開土地為工業區，並無償贈與五百坪
      工業廠房（包含土地）予上訴人，惟甲○○未依上開約定時期為之，甚且至本
      件訴訟事實審言詞辯論終結前已達於給付不能之狀態，則上訴人請求甲○○應
      負給付不能之金錢損害賠償責任範圍，應以甲○○依約應於八十一年八月十三
      日履行給付義務時予以斟酌。
    2.甲○○依約本應於八十一年八月十三日無償贈與上訴人系爭土地上五百坪工業
      廠房（包含土地），其未履行給付義務，上訴人主張：系爭土地上業已興建台
      茂購物中心完竣，依桃園縣蘆竹鄉當地每坪每月租金至少六百元，則自伊起訴
      日起追溯五年即自八十三年五月十日起至八十八年五月十日止，租金損失為三
      千六百萬元；又伊可分得之一千坪建物平均分配於每一層，則建物含基地持分
      價值約為二億五千四百萬元，合計為二億九千萬元，訴外人衣治凡已先賠償二
      千六百萬元，伊得就其餘未獲賠償之部分請求甲○○賠償，僅就其中五千萬元
      請求賠償云云。經查：
      1.上訴人所謂：甲○○未依期限履行，致受上開二億九千萬元之金錢損害一節
        ，固提出計算表一紙為憑（原證三，外放），乃其參照一般市場、仲介公司
        之資訊自行試算（本院卷(一)第七八頁），並經被上訴人爭執在卷，自不足為
        據。上訴人於原審及本審均就系爭土地上之一千坪工業廠房（包含土地）之
        價值聲請由鑑定人鑑價，被上訴人雖多次指摘並無鑑價之必要性，惟本院審
        酌上訴人就其主張自己受有甲○○不履行債務之損害賠償範圍究為多少，應
        負舉證責任，則上訴人聲請由鑑定人鑑價以盡其舉證責任，自屬正當，應予
        准許。
      2.本院前多次請兩造就鑑價之鑑定人表示意見（本院卷(一)第一一二、一二四、
        一七五頁），上訴人聲請委由戴德梁行不動產投資顧問有限公司（設於台北
        市○○路九七號，實係指台灣分公司，下簡稱戴德梁行）鑑價，被上訴人始
        終未就上訴人聲請之鑑定人資格為異議，本院鑑於上開公司乃知名專業不動
        產估價、投資、顧問、拍賣標售之公司，應屬適當之鑑定人人選，爰選任該
        公司為本件上訴人請求給付不能損害賠償範圍之鑑定人。
      3.查中榮鋼鐵公司桃園廠區之坐落基地為桃園縣蘆竹鄉○○段十二─一、二０
        ─一、二三、二四─二、四七等地號土地，於七十六年至八十七年間使用分
        區均為工業區，至八十八年始變更為工商綜合區，雖現今其上建竣台茂購物
        中心（門牌為桃園縣蘆竹鄉○○路○段一一二號），惟本件甲○○依和約約
        定應於八十一年八月十三日無償贈與系爭土地上興建之五百坪「工業廠房」
        及坐落之基地應有部分，因此本院委請戴德梁行鑑定時，設定合約之約定條
        件：系爭土地上若興建工業廠房時，土地及建物之市價為何？蓋若就上開土
        地成為工商綜合區後之建物及土地，市價若干予以鑑定，即與系爭和約之約
        定內容不合。
        (1)就土地部分：戴德梁行採取「比較法」，經蒐集同一供需圈及近鄰地區相
          類似不動產之交易市場，選定二個比較標的（南崁路一段二八六號、南崁
          路二段二七五號）進行土地價值之比較再予調整後，鑑定於八十一年八月
          間系爭土地之每坪單價為七萬元（鑑定報告書(二)第二六頁，外放）。
        (2)就建物部分：戴德梁行採取「成本法」，依委託者（即上訴人）提供之工
          業廠房建材與設備資料屬於高級建材，建造地下一層、地上四層、ＲＣ構
          造之工業廠房，面積約一千坪，參考「台灣銀行各類建築物估價標準表」
          ，勘估標的物目前建物之重置成本為每坪四萬五千元，物價指數為百分之
          一一九．四，經物價指數修正後，於八十一年八月間本案建物之重置成本
          約每坪三萬七千七百元（鑑定報告書(二)第二一、二六頁，外放）。
        (3)另再蒐集南崁地區新成屋及中古屋之買賣情形，並運用上開所求得之土地
          價格，計算土地成本、營建成本、費用後，反推得出「建坪單價」，則於
          八十一年八月間系爭土地上興建工業廠房每坪為八萬五千元（鑑定報告書
          (二)第三六頁）。
      4.上開鑑定報告書內容業已載明各項考慮因素、評估方法，進行不動產價值之
        比較調整評估試，另再以附近新成屋及中古屋買賣行情，據以得出建坪單價
        ，而得出上開結論，誠屬有據。惟查：
        (1)鑑定人就其中之建物部分，參考上訴人提出之建材及設備為高級建材，而
          以鑑定時（九十二年）每坪之重置成本四萬五千元據以計算，惟系爭和約
          中並未約定工業廠房須以高級建材興建，則依民法第二百條第一項規定，
          自應以中等品質之建材為之。是本院參考鑑定報告書(一)附件八之「臺灣銀
          行各類建築物估價標準表」，就四層樓、ＲＣ之四層建築物於九十二年之
          重置成本為每坪四萬元，按物價指數百分之一一九‧四計算，則於八十一
          年八月間本案建物之重置成本為三萬三千五百元（40000/119.4%=33500）
          。被上訴人雖指摘：應參考卷附七十七年十一月十四日就合益建設股份有
          限公司（下稱合益公司）於系爭土地及其上建物向世華聯合商業銀行貸款
          之質押品勘估表，就建物部分係以每坪造價二萬三千元計算，始屬合理云
          云。惟依卷附世華聯合商業銀行台北分行函附之質押品勘估表記載（本院
          卷(二)第一０七頁）：合益公司之四層樓ＲＣ辦公室係於六十九年四月十五
          日興建，而世華聯合商業銀行於七十七年五月十八日為勘估，因而以勘估
          時建物每坪造價二萬三千元，再扣除折舊，是七十七年間之建物每坪造價
          成本為二萬三千元，自不適合逕行直接援引作為本案鑑定建物部分之重置
          成本，故被上訴人主張逕以每坪二萬三千元作為本案待鑑定建物之重置成
          本，亦有未洽。
        (2)如上開3.所述，鑑定人就土地及建物評估結論：每坪工業廠房包含土地為
          十萬七千七百元（70000+37700=107700），惟加上房屋買賣市場所得「建
          坪單價」因素予以調整後，得出待鑑定之工業廠房（包含土地）每坪為八
          萬五千元，可知上開二數字之調整係數為百分之七十九（85000/107700=
          79%，小數點二位數以下四捨五入）。因本院依前開(1)得出之建物重置成
          本為三萬三千五百元，則按上開調整係數予以計算，因認本件待鑑定之工
          業廠房（包含土地）每坪為八萬一千七百六十五元（{70000+33500]X79%=
          8176 5），是甲○○依約應贈與上訴人五百坪工業廠房（包含土地）於八
          十一年八月十三日之價值為四千零八十八萬二千五百元（81765 x500=000
          00000），應可作為甲○○未依約履行應負之損害賠償範圍。
  (三)末查被上訴人於被繼承人甲○○死亡後，於法定期間內向臺灣臺北地方法院聲請
    限定繼承（九十三年度繼字第四九三號），業經臺灣臺北地方法院准許公示催告
    之裁定在案，業據本院調閱上開卷宗查閱明確（卷宗影本外放），則依民法第一
    千一百五十四條第一項之規定，被上訴人雖應繼承被繼承人甲○○之債務，惟僅
    以繼承所得之遺產為限度負償還責任，是被上訴人僅就其繼承甲○○所得如附件
    所示之遺產為限度，負賠償上開四千零八十八萬二千五百元及自八十九年七月十
    一日起算法定利息之責任。
八、綜上所述，上訴人依系爭和約及繼承之法律關係，被上訴人限定以繼承甲○○所
    得之遺產為範圍，應給付上訴人四千零八十八萬二千五百元及自原審起訴狀繕本
    逾上開准許範圍之請求，為無理由，不應准許。原審就上開應准許部分，為上訴
    人敗訴之判決，尚有未洽，上訴意旨求予廢棄改判，為有理由，爰由本院廢棄改
    判如主文第二項所示。至於上訴人之請求不應准許部分，原判決為上訴人敗訴之
    判決並駁回其假執行之聲請，並無不合，上訴意旨求予廢棄改判，為無理由，應
    駁回其上訴。又兩造雖均陳明願供擔保，分別請准宣告及免為假執行，惟被上訴
    人限定以因繼承甲○○所得之遺產為本判決所命之給付，是性質上不適於宣告假
    執行，自亦無依被上訴人聲請諭知免為假執行之必要，原審將上訴人之假執行聲
    請駁回，並無不合，併此敘明。
十、本件事證已臻明確，兩造其餘攻防及舉證核與結論不生影響，爰不再一一論述。
十一、據上論結：本件上訴為一部有理由，一部無理由，依民事訴訟法第四百五十條
      、第四百四十九條第一項、第七十九條、第四百六十三條、第三百八十五條第
      一項前段，判決如主文。
中　　　華　　　民　　　國　　九十三　　年　　　十一　　　月　　  三　　日
                                    民事第九庭
                                        審判長法  官  李  瓊  蔭
                                              法  官  楊  豐  卿
                                              法  官  林  金  吾
正本係照原本作成。
如不服本判決，應於收受送達後二十日內向本院提出上訴書狀，其未表明上訴理由者
，應於提出上訴後二十日內向本院補提理由書狀（均須按他造當事人之人數附繕本）
上訴時應提出委任律師或具有律師資格之人之委任狀；委任有律師資格者，另應附具
律師資格證書及釋明委任人與受任人有民事訴訟法第四百六十六條之一第一項但書或
第二項（詳附註）所定關係之釋明文書影本。
中　　　華　　　民　　　國　　九十三　　年　　　十一　　　月　　  三　　日
　　　　　　　　　　　　　　　　　　　　　　　書記官  張  淑  芳
附註：
民事訴訟法第四百六十六條之一（第一項、第二項）：
對於第二審判決上訴，上訴人應委任律師為訴訟代理人。但上訴人或其他法定代理人
具有律師資格者，不在此限。
上訴人之配偶、三親等內之血親、二親等內之姻親，或上訴人為法人、中央或地方機
關時，其所屬專任人員具有律師資格並經法院認為適當者，亦得為第三審訴訟代理人
。
